【裁判字號】    89,上,356
【裁判日期】    890726
【裁判案由】    給付報酬
【裁判全文】
臺灣高等法院民事判決                              八十九年度上字第三五六號
      上  訴  人  甲○○
      訴訟代理人  黎禮欽
      被上訴人    乙○○
右當事人間請求給付報酬事件，上訴人對於中華民國八十九年一月二十日臺灣臺北地
方法院八十七年度訴字第四四○八號第一審判決提起上訴，本院判決如左：
    主    文
上訴駁回。
第二審訴訟費用由上訴人負擔。
    事    實
甲、上訴人方面：
  壹、聲明：
    一、原判決不利上訴人部分廢棄。
    二、右廢棄部分被上訴人在第一審之訴駁回。
    三、被上訴人應賠償上訴人新台幣（下同）八十二萬一千零八十五元整及自原審
        反訴狀繕本送達之次日起按年利率百分之五計算之利息。
    四、第一、二審本訴及反訴之訴訟費用均由被上訴人負擔。
  貳、陳述：除與原審判決記載相同者予以引用外，補稱略以：
    一、兩造於八十七年七月二十二日訂立台北市第八屆第三選區市議員文宣企劃服
        務草約，因上訴人對文宣企劃服務特別重視，故要求被上訴人如其他選舉公
        司一樣應提出勝選企劃服務案，及其先前替他人承作之文宣完稿過目後再補
        簽正式合約然後付款，但因被上訴人要求其要找人（足證被上訴人沒選舉團
        隊）、買器材等，上訴人才在簽草約日交付當天即期支票。
    二、嗣因大有巴士公車廣告最晚應於八十七年八月十五日上路，時間緊迫，被上
        訴人又捏稱等公車廣告完成後再過目（文宣完稿未經上訴人過目簽名，致印
        好之大有巴士廣告須另上訴人自行設計添加「福利心，關懷情」六字重新製
        版印刷），然因被上訴人與介紹人吳宗智之回扣事談不攏，加以剛上路之大
        有巴士公車廣告被上訴人設計尺寸不合，排版不符，被上訴人心虛，一直不
        敢面對問題，加以上訴人對被上訴人失去信心，故被上訴人從此也就不來了
        ，被上訴人無心為上訴人選舉，昭然若揭。
    三、此次選舉中，被上訴人只提供一張上訴人之照片，書籤（書籤前置上訴人相
        片、簡歷、聯絡處等，書籤後面置上訴人獅子星座及星座文字）經證人蘇文
        宏證稱非其製作或拍照（見本院卷第四三頁）；證人吳宗智亦證兩造已交惡
        （見同上頁）；證人張權民為執行副總幹事，選舉會議其必參加之幹部，被
        上訴人居然不認識，足證被上訴人根本未替上訴人勝選企劃服務。
    四、上訴人八十三年底曾參加台北市議員選舉所使用過之相片報紙也介紹過。八
        十七年四月上訴人獲民進黨提名後也常使用自製之名片，而被上訴人提供之
        名片、戰旗、報紙廣告設計、布條設計及總部看板設計等在哪裡？至於小冊
        子，除封面上訴人像採用被上訴人提供者外，其餘十二張照片皆為上訴人交
        印刷廠製作，內文介紹亦係上訴人自己親撰；小手旗、江田浩隴請款單、
        87.12.16自由時報廣告原稿、衛星字幕廣告合約、新聞稿、名片等，無一是
        被上訴人所製作。
    五、被上訴人所提證物均無法提出單據佐證。而被上訴人僅為文字記者，其所提
        證物均係選舉期間偷掠上訴人之選舉產品，如係其所作產品，何以其提不出
        該選舉產品出自其團隊某人？又被上訴人請求契約項目各項之單價係事後拼
        湊，且其自承契約未明定之項目也拼湊加足。
乙、被上訴人方面：
  壹、聲明：駁回上訴。
  貳、陳述：除與原審判決記載相同者予以引用外，補稱略以：
    一、被上訴人依據契約書請求，已完成的文宣十七項，除主文宣二波、贈品樣本
        及網路廣告規劃未完成外其他均做完，文宣原稿均交給上訴人或總幹事吳宗
        智，且有幾波文宣就參加幾次文宣檢討會議事，而所交付的設計稿有採用並
        已發出可為憑。
    二、被上訴人係依據雙方所簽訂之契約履行的，有關公車廣告如何做壞，上訴人
        並無明示清楚就否定被上訴人所提供之文宣設計稿，又設計的上證七手稿、
        上證八小手旗也有可能從被上訴人的稿修改後製作的，故上訴人所言均是片
        面之詞，有其總幹事吳宗智到庭承認在案。
    三、至於宣傳照（小冊上的封面）上訴人承認被上訴人有去拍照，十七項證件在
        小冊內，也有底片在內，公車廣告、旗子及布條有做，戰報有成品一張，有
        線電視廣告更改為報紙廣告、設計稿、發布新聞稿及各項資料收集。
    四、公車廣告二張照片是被上訴人所設計，上訴人說有增加不知如何證明；又上
        證六的書籤及上證十三名片是被上訴人製作的；至於上證七的手稿不能證明
        文宣之前所寫，有可能事後偽造；而江田浩隴請款單是否真正有付清款，值
        得懷疑，亦可能是事後偽造的；衛星字幕廣告合約，非兩造合約範圍內；小
        手旗不在本案請求範圍內；新聞稿及邀請卡非被上訴人做的；上訴人所提的
        西北傳播公司廣告合約及八十三年八月二十四日自立晚報簡報與本案無關。
    五、證人吳宗智所言反反覆覆，又證人張權民十月才進入競選總部，而被上訴人
        於十月就領不到錢，故沒有看到被上訴人去開會是正常的事。
    理    由
一、被上訴人主張：上訴人因參選第八屆台北市議員，於八十七年七月二十二日與伊
    簽訂契約書（下稱系爭契約），約定由伊提供文宣企劃服務，上訴人支付伊七十
    萬元為酬勞，分為八月初、十月初、十二月初三期付款，上訴人於簽約時給付伊
    十萬元。伊至八十七年十月中旬已依契約提供各項文宣企畫設計稿，計有名片設
    計、公車廣告、戰旗設計、小手旗設計、總部看板設計、布條設記、小冊子設計
    、戰旗設計稿、邀請卡設計、新聞稿、存證信函、報紙廣告設計等（尚有網路廣
    告規畫、戰報兩波及贈品樣本等項未完成），此外，伊亦完成契約未明訂之項目
    ，如競選總部外看板、小手旗、布條等，惟上訴人竟拒絕給付第二期款二十五萬
    元，並違約另請他人製作文宣等情，爰基於本件承攬契約，求為命上訴人給付報
    酬及賠償損失共計六十五萬元及法定遲延利息之判決。（原審就其中四十萬元本
    息部分為被上訴人敗訴之判決，被上訴人未聲明不服。）
    上訴人則以：伊係受被上訴人詐欺而與之簽訂系爭承攬契約，且被上訴人迄未提
    出完稿文宣，亦未完成兩造所約定之工作，自不得請求報酬等語，資為抗辯。又
    因被上訴人未依約完成工作，伊可向被上訴人請求加倍損害賠償二十萬元；且被
    上訴人因未完成網路廣告規劃，嗣伊另支付費用十萬元；又公車廣告印刷照相設
    計不良，重行補拍且延誤五天，多支付費用十萬元；再者，西北傳播公司簽定大
    有巴士公車廣告為期二月，給付共計五十八萬五千七百七十元，因被上訴人延誤
    三十五天，折半應賠償二十九萬二千八百八十五元；且被上訴人因未完成贈品樣
    本、旗幟規劃設計，嗣伊另支出十一萬八千二百元；又被上訴人遺失伊之北一生
    活照片、大學學士照片，應賠償各十萬元及一萬元，合計被上訴人應賠償伊八十
    二萬一千零八十五元，爰提起反訴求為命被上訴人如數給付並加計法定遲延利息
    之判決。
二、被上訴人主張兩造於八十七年七月二十二日訂立系爭契約，總價額為七十萬元，
    分為八月初、十月初、十二月初三期付款，上訴人已於簽約時給付被上訴人十萬
    元之事實，業據提出系爭契約為證，且為上訴人所不爭執，堪信為真正。
三、被上訴人又主張至八十七年十月中旬，其已依契約提供各項文宣企畫設計稿，惟
    上訴人竟拒絕付給付第二期款二十五萬元之事實，為上訴人所否認，並辯稱其係
    受被上訴人詐欺而簽訂系爭契約，且被上訴人迄未提出完稿文宣，亦未完成兩造
    所約定之工作等語，經查：
  (一)按稱承攬者，謂當事人約定，一方為他方完成一定之工作，他方俟工作完成，給
    付報酬之契約，民法第四百九十條定有明文。查系爭契約係約定：「被上訴人提
    供文宣企劃服務，上訴人需支付被上訴人七十萬元。」，有系爭契約在卷可稽，
    依上開規定，其性質屬於承攬契約，且為兩造不爭執（見原審卷第一二八頁），
    上訴人於本院辯論時始主張系爭契約僅係草約等語，顯不足採。
  (二)本件上訴人辯稱，被上訴人吹噓其為陳水扁競選市長執行總幹事羅文嘉之台大同
    班同學、某雜誌文字記者，立法委員沈富截之競選文宣主筆等等，而與上訴人訂
    立本件文宣企劃服務承攬契約，有詐欺之行為云云，經查，被上訴人與訴外人羅
    文嘉係同屬台大政治系畢業生等情，已據被上訴人陳述甚明，並提出台大畢業證
    書影本一件為證，且上訴人縱認被上訴人於訂約之初有吹噓詐欺之嫌，然其意思
    表示未撤銷之前，並不影響本件契約之效力（民法第九十二條參照），兩造自應
    仍依契約行使及履行權利義務。
  (三)系爭契約約定被上訴人應完成之工作（即提供文宣企劃服務）之內容為：「1.宣
    傳照拍攝。2.選戰策略訂定：候選人定位、政見、主口號設定。3.網路廣告規劃
    。4.公車廣告、贈品樣本、旗幟規畫設計。5.文宣企畫、製作：名片，小冊子一
    冊，主文宣兩波，戰報四波，有線電視廣告，總部成立邀請卡。6.媒體連絡，發
    布新文稿。7.各項資料收集。8.競選總部會議參加。」並未明確約定其各項工作
    應完成之日期，且其承攬報酬約定分為三期支付，亦未約定每期所應支付之數額
    ，自與全部完成工作一次給付報酬之承攬契約不同，故本件應依選舉進度與被上
    訴人完成工作之比例，決定是否完成一定之工作。又系爭契約約定之服務事項，
    兩造僅作抽象之約定，並無載明完成工作之具體標準，故本件之爭點即在於被上
    訴人是否已完成各項工作，及上訴人就被上訴人所已完成之工作，是否應給付報
    酬。茲以兩造提出之證據資料，酌量判定之。
  (四)查系爭契約所約定之工作，其中「網路廣告規畫、贈品樣本、主文宣兩波、戰報
    三波」等項並未完成，此為被上訴人所不爭執（見原審卷第一九二頁），且被上
    訴人自十月中旬後即未再為任何之工作，則被上訴人依約自不得請求給付完成全
    部工作之第三期即達總額七十萬元之報酬。至於其餘約定之工作，被上訴人至同
    年十月中旬為止，已先後提供了各項文宣企畫設計稿，計有名片設計、公車廣告
    、戰旗設計、小手旗設計、總部看板設計、布條設計、小冊子設計、戰旗設計稿
    、邀請卡設計、新聞稿、報紙廣告設計等，並供給上訴人作為文宣使用，有該等
    證據資料附卷可稽，證人即上訴人之競選總幹事吳宗智亦證稱前述卷附之設計稿
    件係被上訴人所為；剛開始有發過一或兩次新聞稿，後來兩造鬧得不愉快就未再
    發等語（見本院卷第四十頁），證人蘇文宏證稱其為被上訴人做設計工作，卷附
    之小手旗、看板、布條、小冊子係其設計後交付被上訴人等語（見本院卷第四一
    頁），上訴人復自承被上訴人曾派人替上訴人拍兩次照片；公車廣告貼上後發現
    設計不良（見原審卷第一三○頁）；書籤、名片是被上訴人設計但其有修改過（
    見本院卷第四二頁）；小冊子之封面上訴人人像採用被上訴人所提供（見本院卷
    第六一頁反面）等語，故被上訴人確曾依約交付部分之文宣企畫設計稿，堪以認
    定。雖證人陳晴瑋證稱設計稿中之吉祥物及小手旗係其所設計等語，然縱使扣除
    上訴人所指項目與不屬於約定的服務項目，以本件選舉進行的階段（兩造自八十
    七年七月二十二日訂約，至八十七年十二月五日台北市議員選舉投票日，約有四
    個月餘期間，本件約定給付第二期款之同年十月初，約在期間的中點）及被上訴
    人提供服務的項目及質量，衡諸兩造所訂契約之內容，客觀上應已達約定服務事
    項的二分之一以上，其文宣的企劃服務，對於上訴人日後的勝選，亦發揮了應有
    的作用。因此，解釋兩造契約的意旨，被上訴人至同年十月中旬，已依選舉的進
    程及約定的服務項目完成達二分之一之一定工作，其扣除上訴人已先給付的十萬
    元之外，依約另行請求二十五萬元，達到總報酬額七十萬元之二分之一，應屬有
    據，為有理由。上訴人辯稱，被上訴人未完成約定之工作，並以此為由，拒再給
    付報酬。查其所列事項，意指應當完成約定之全部工作，如前所述，核與兩造之
    契約本旨，尚有未合。
四、上訴人主張因被上訴人未依約完成工作，伊可向被上訴人請求加倍損害賠償二十
    萬元；且被上訴人因未完成網路廣告規劃，嗣伊另支付費用十萬元；又公車廣告
    印刷照相設計不良，重行補拍且延誤五天，多支付費用十萬元；再者，西北傳播
    公司簽定大有巴士公車廣告為期二月，給付共計五十八萬五千七百七十元，因被
    上訴人延誤三十五天，折半應賠償二十九萬二千八百八十五元；且被上訴人因未
    完成贈品樣本、旗幟規劃設計，嗣伊另支出十一萬八千二百元；又被上訴人遺失
    伊之北一生活照片、大學學士照片，應賠償各十萬元及一萬元，合計被上訴人應
    賠償伊八十二萬一千零八十五元之事實，固提出西北傳播公司收據為證，惟為被
    上訴人所否認，經查：
  (一)上訴人於簽約時給付被上訴人之十萬元，係上訴人依約應給付被上訴人之報酬之
    一部分，已如前述，縱然上訴人原來係以簽約金之意思支付，在被上訴人履行契
    約之後，其給付己轉變為報酬之一部分，自不得請求返還。且其既屬報酬之給付
    ，與定金之性質不同（民法第二百四十九條參照），亦無加倍賠償或返還之問題
    。上訴人請求加倍損害賠償二十萬元，尚乏依據。
  (二)按工作有瑕疵者，定作人得定相當期限，請求承攬人修補之。承攬人不於前項期
    限內修補者，定作人得自行修補，並得向承攬人請求償還修補必要之費用，民法
    第四百九十三條第一、二項定有明文。上訴人另主張，被上訴人因未完成網路廣
    告規劃，致其另支付費用十萬元；且公車廣告印刷照相設計不良，重行補拍且延
    誤五天，多支付費用十萬元；再被上訴人因未完成贈品樣本、旗幟規劃設計，上
    訴人另支出十一萬八千二百元；又西北傳播公司簽定大有巴士公車廣告為期二月
    ，給付共計五十八萬五千七百七十元，因被上訴人延誤三十五天，折半應賠償二
    十九萬二千八百八十五元，應由被上訴人如數賠償云云。被上訴人則辯稱，因上
    訴人未依約給付第二期報酬，使被上訴人未及提供部份服務項目，且上訴人並未
    解約，復不於契約有效期間請求，且所指服務項目亦未約明完成時間等語。經查
    ，上訴人於兩造契約履行期間，部分文宣項目另請他人協助，未再找被上訴人提
    供服務，但並未向被上訴人表示解除或終止兩造契約等情，已據上訴人自承甚明
    ，核與被上訴人所述及證人陳晴瑋證述情節相符，是兩造在選舉期間仍有承攬契
    約關係存在。就網路廣告規劃、贈品樣本、旗幟規劃設計、公車廣告印刷照相設
    計不良等服務事項，上訴人均可請求被上訴人依約提供服務或依民法第四百九十
    三條第一項規定定相當期限，請求被上訴人修補之。上訴人未依約及規定請求，
    轉而請求他人提供之後，反訴請求上訴人賠償費用，尚非有據。又西北傳播公司
    簽定大有巴士公車廣告，因延誤期間請求賠償部分，已據被上訴人否認，上訴人
    對於兩造有何期間之約定及被上訴人如何延誤等情，並未舉證以實其說，且所提
    出之致西北傳播公司收據一紙，並無公司行號之署名，亦不能作為延誤期間或受
    有損害之證明，其請求賠償損害，亦乏依據。
  (三)上訴人主張，被上訴人遺失上訴人之北一女生活照片，應賠償十萬元，遺失上訴
    人大學學士照片應賠償一萬元云云。被上訴人則辯稱，該等照片為承攬之工作材
    料，慣例上文宣製作之後不再保留，上訴人並未預告要求返還等語。經查，文宣
    製作需要材料之剪裁貼印，乃屬一般所知之事實，且以生活照片或學位照片供作
    文宣材料，亦為一般之所常見。因在製作過程不免損及材料，故除非預先告知必
    須整理返還，否則所用材料於文宣製作之後不再保留，應屬社會交易上可以接受
    之事實。上訴人對於事先預告被上訴人於文宣製作之後應返還該等照片，該等照
    片係因被上訴人遺失等情，並未舉證證明，況上訴人尚有作為文宣材料之生活照
    片放置被上訴人之處，亦未請求返還，有被上訴人提出之上訴人生活照片三幀附
    卷可稽，故上訴人以未收回系爭照片，反訴請求上訴人如數賠償，衡諸交易慣例
    ，應非有據，為無理由。
五、綜上所述，本件被上訴人基於系爭承攬契約，請求上訴人給付承攬報酬二十五萬
    元及自起訴狀繕本送達翌日即八十七年十一月二十日起至清償日止按年息百分之
    五計算之利息為有理由，應予准許。上訴人反訴請求被上訴人應賠償八十二萬一
    千零八十五元並加計法定遲延利息部分，為無理由，應予駁回。原審就上開被上
    訴人請求部分，及上訴人反訴請求部分，均為上訴人敗訴之判決，並無違誤。上
    訴意旨就此部分指摘原判決不當，求予廢棄改判，為無理由，應駁回其上訴。
六、因本件事證已臻明確，兩造其餘攻擊防禦方法及所為之舉證，於本件判決結果不
    生影響，自無庸再予一一審酌，附此敘明。
七、據上論結，本件上訴為無理由，依民事訴訟法第四百四十九條第一項、第七十八
    條，判決如主文。
中      華      民      國    八十九    年      七      月    二十六    日
                                  民事第三庭
                                      審判長法  官  張  宗  權
                                            法  官  吳  秀  美
                                            法  官  蕭  艿  菁
右正本係照原本作成。
如不服本判決，應於收受送達後二十日內向本院提出上訴書狀，其未表明上訴理由者
，應於提出上訴後二十日內向本院補提理由書狀（均須按他造當事人之人數附繕本）
上訴時應提出委任律師或具有律師資格之人之委任狀；委任有律師資格者，另應附具
律師及格證書及釋明委任人與受任人有民事訴訟法第四百六十六條之一第一項但書或
第二項（詳附註）所定關係之釋明文書影本。
中      華      民      國    八十九    年      七      月    二十八    日
                                            書記官  尤  峰  惠
附註：
民事訴訟法第四百六十六條之一（第一項、第二項）：
對於第二審判決上訴，上訴人應委任律師為訴訟代理人。但上訴人或其法定代理人具
有律師資格者，不在此限。
上訴人之配偶、三親等內之血親、二親等內之姻親，或上訴人為法人、中央或地方機
關時，其所屬專任人員具有律師資格並經法院認為適當者，亦得為第三審訴訟代理人
。


司法院資訊處製作；財團法人民間司法改革基金會備份。
